【裁判字號】    92,上更(二),251
【裁判日期】    920703
【裁判案由】    殺人等
【裁判全文】
臺灣高等法院刑事判決                        九十二年度上更(二)字第二五一號
    上  訴  人  臺灣基隆地方法院檢察署檢察官
    被      告  己○○
    指定辯護人  本院甲○辯護人  李廣澤
右上訴人因被告殺人等案件，不服臺灣基隆地方法院九十年度重訴字第七號，中華民
國九十一年五月二十二日第一審判決（起訴案號：臺灣基隆地方法院檢察署九十年度
偵字第二二一五號），提起上訴，經判決後，由最高法院發回第二次更審，本院判決
如左：
    主  文
原判決關於殺人、遺棄屍體及定應執行刑部分撤銷。
己○○殺人，處無期徒刑，褫奪公權終身。扣案之鋤頭、圓鍬各壹支均沒收。
    事  實
一、己○○因登山與邱妙寬相識，曾多次至邱妙寬位於基隆市○○○路一三一之二三
    號二樓住處幫忙修理水電，民國（下同）九十年五月十九日上午十時五十二分，
    己○○受託至邱妙寬住處換裝日光燈管，經邱妙寬稱熱水器亦需修理，己○○遂
    於同日下午二時二十二分，復至該處修理，並向邱妙寬表示熱水器修理費用需新
    台幣（下同）一千五百元，其間二人在陽台置物間閒談時，因邱妙寬對己○○稱
    其縱慾過度，造成性無能，老婆會跑掉，要拿藥給己○○吃等語。己○○認遭受
    羞辱而心生不滿，竟萌生殺人之犯意，以長度約三、四十公分之木梯橫棍朝邱妙
    寬頭部猛力敲擊，使之頭部遭受鈍挫傷，因邱妙寬仍與己○○爭吵，己○○遂至
    邱妙寬家中廚房拿取如附件二所示之菜刀乙把，邱妙寬發覺情形不對，欲往屋外
    逃命行至大門前時，己○○旋持前開菜刀，自邱妙寬背後以該刀刃切割邱妙寬頸
    部，致使邱妙寬因「頭部鈍挫傷」及「割喉」致呼吸性休克及出血性休克當場死
    亡。己○○見邱妙寬死亡後，竟基於為自己不法所有之概括犯意，先竊取邱妙寬
    生前所有之勞力士金錶乙只，並換取邱妙寬之襯衣離開該處，同日十八時零四分
    許，又於重返現場清理血跡時，竊取邱妙寬生前所有之除濕機二台載運回家（以
    上竊盜部分，已經原審判決確定），嗣並帶同不知情之其妻乙○○（經檢察官為
    不起訴處分確定）及小孩，三人共乘機車乙輛，至台北市○○區○○路一０六巷
    一號「大和當鋪」典當所竊得之勞力士金錶乙只，得款四萬五千元，交由乙○○
    花用；己○○因恐殺人之事東窗事發，基於遺棄屍體以圖滅跡之犯意，於同日二
    十二時四十三分許，騎乘機車，攜帶二件雨衣，前往邱妙寬之住處欲搬移屍體，
    惟因屍體太重徒手無法搬離，遂下樓至全統電器行向該電器行員工張孝義借手拖
    車及紙箱，再於二十二時五十一分進入邱妙寬住處，然其一人仍無法搬離邱妙寬
    屍體，復於二十三時二十八分，偕同不知情並患有重度智障之闕和丁（經檢察官
    為不起訴處分確定），共同前往邱妙寬住處，己○○要求闕和丁將染有血跡之白
    色長袖襯衫乙件及前揭用以殺人之如附件二所示之菜刀乙把藏置於案發現場，並
    將邱妙寬之屍體以床單包裹後，自上開處所內房間之窗戶外，朝一樓停車場車道
    緩緩放下，但因闕和丁一時失手，屍體即自樓上向下快速墜落，造成邱妙寬屍體
    頭部骨頭碎裂，再由二人共乘機車載運至基隆市○○路早起會山區對面擋土牆下
    之草叢丟棄，翌日（五月二十日）己○○重回該處，以自備之圓鍬、鋤頭等工具
    就地埋藏邱妙寬屍體，以圖滅跡。嗣因邱妙寬之同居人戊○○返家後發覺有異，
    報警處理，經警調閱邱妙寬住處大樓之監視錄影帶後發現己○○於九十年五月十
    九日、二十日多次進出邱妙寬住處，涉嫌重大，始循線查獲上情。
二、案經基隆市警察局第四分局報請台灣基隆地方法院檢察署檢察官偵查起訴。
    理  由
一、本件檢察官雖僅就被告殺人罪部分上訴（見本院上訴卷第十二、五十五頁），惟
    本院認被告遺棄屍體部分，與殺人罪有牽連犯裁判上一罪之關係（詳後述），依
    刑事訴訟法第三百四十八條第二項之規定，就遺棄屍體部分，視為亦已上訴，合
    先說明。
二、訊據被告己○○對於以木棍打邱妙寬頭部及以邱妙寬家中菜刀砍殺邱妙寬並遺棄
    屍體之犯行坦承不諱。惟稱希望改判輕一點以早日出獄賺錢賠償等語。
三、經查：
（一）被告己○○對於其在前開時、地殺害被害人邱妙寬，致邱妙寬死亡並進而遺棄
      屍體等情，坦承不諱，被告前開借手拖車及紙箱部分，並經證人即全統電器行
      員工張孝義證述明確（見基隆市警察局第四分局刑事案件偵查卷宗第五四頁至
      第五九頁），被告與闕和丁前揭搬運屍體之事，曾經路過之人楊宗寶、劉素梅
      、楊慧真三人，見被告與闕和丁騎乘機車，於機車腳踏板上放置沾染血跡之棉
      被包裹，該棉被包裹內露出人之小腿等情節，並經證人楊宗寶、劉素梅、楊慧
      真分別證述明確（見同上刑事案件偵查卷宗第六四頁至第七三頁），被告於前
      揭時地前往被害人之住處及拿金錶典當之情，亦據證人乙○○證明屬實（見同
      上刑事案件偵查卷宗第三十頁至第四十頁，偵字第二二一五號卷第九頁反面、
      第十頁、第三四頁背面、第三五頁，原審卷第三四頁至第三六頁），復有卷附
      現場照片、贓證物認領保管收據、搜索扣押證明筆錄、保管收據、邱妙寬所有
      之台灣大哥大0000000000號通聯紀錄、現場圖、監視錄影帶翻拍比
      對表、翻拍照片影本、大和當舖登記簿（見同上刑事案件偵查卷宗第七四頁至
      第一四六頁，原審卷第八三頁至第八八頁、第一三二頁至第一三四頁，外放證
      物）可資佐憑。此外，並有鋤頭、圓鍬各一支、雨鞋（綠長統）一雙、榔頭一
      把、鴨嘴扳手一把、水管扳手一把、如附件二所示菜刀一把、運動服及黑色長
      褲各一件、血衣一件扣案可資佐證。
（二）本件被害人邱妙寬遇害之住處，雖經被告己○○自承曾擦拭清理，然偵查中經
      檢察官至現場勘驗，目視所及現場仍舊斑斑血跡，大門入口處之對講機，及客
      廳內擺設之木櫃屏風、花架、桌椅及天花板均遺留有明顯之血液噴濺痕跡，地
      面亦有大範圍擦拭過之血液暈染現象，且勘查現場桌椅並無身體撞擊痕跡或血
      跡及血跡噴濺遍佈型態，據檢察官指揮刑事警察局鑑識科人員至現場勘查，研
      判：「１、客廳木櫃屏風下方血跡多為較低位置之中速噴濺血點，顯示死者曾
      在該處受到攻擊，且由血源高度判斷，受攻擊時可能採半坐或半臥姿態。２、
      客廳屏風北側木櫃桌面上發現數滴血跡，回溯其方向，認係於入門走道上，木
      櫃屏風、椅背旁，以立姿揮舞所形成，以致血跡沿花瓶、桌面及地面均造成同
      向血斑。．．４、客廳沙發附近、大理石桌面、桌角等處，以O─Tolidne檢測
      血跡，均呈陰性反應，且未發現明顯撞擊痕跡，無法證明死者曾撞擊該處。．
      ．６、大門東側對講機上方噴濺血點，均為細密垂直噴濺之中速血點，由其高
      度、形態判斷，擬為死者站立面向該處，咳血噴濺所形成，且死者當時尚未倒
      地，有向門外求救之可能。７、大門東側對講機上方三處疑似凶器砍擊痕跡，
      由方向型態判斷，砍擊時可能係右手持沾有血跡之兇器。８、大門內外均沾染
      血跡，由高度、型態判斷，噴濺當時死者已受傷，且不排除死者當時已步出大
      門門檻外，但遭被告控制進入屋內。綜合現場血液噴濺痕、被害人傷勢、可疑
      兇器痕跡、疑似血液檢測結果等研判，死者係於客廳屏風木櫃旁至大門間遭歹
      徒以兇器攻擊頭部、頸部，且被害人在頸部受傷後，曾欲往大門外奔逃（造成
      對講機上之咳血）」等情，有內政部警政署刑事警察局九十年七月四日（九０
      ）刑鑑字第一０九六七二號函送現場勘查暨物證鑑驗報告（見偵字第二二一五
      號卷第三六頁，該報告外放）可考。
（三）再本件被害人邱妙寬經檢察官會同法務部法醫研究所法醫師蕭開平解剖鑑驗並
      至案發現場勘查，認定：「現場由客廳至門口處有不同程度之血跡噴濺痕，由
      較細密均勻噴濺血痕存於大門內面，結果死者主要有三至四處外傷，即左顴（
      頰部）、左顳及疑似頂骨外，尚有主要致命之頸部割喉傷，推定死者疑遭被告
      以鈍物撞擊頭、臉部，死者由客廳逃至門口途中，遭被告由背後以利刃割喉，
      因血流入氣管，在死前掙扎時，吐噴氣管之血液於大門內面牆上，死者頭部顱
      骨破裂有局部生前反應，應為生前頭部遭鈍擊後，被告移棄屍體時，屍體由高
      處落地，並因頭顱頂部墜地時，造成屍體之顱骨粉碎性顱骨骨折，故綜合研判
      ：死者之死亡轉機為『呼吸性休克』，死亡原因為『頭部鈍挫傷』及『割喉』
      致『呼吸性休克及出血性休克』，死亡方式為『他殺』」等情，則有法務部法
      醫研究所（９０）法醫所醫鑑字第０六五六號鑑定書（見偵字第二二一五號卷
      第四五頁至第五四頁）足稽，可知依前開刑事警察局鑑識科及法務部法醫研究
      所對本件死者屍體、命案現場及相關物證所為驗斷，採相同結論，均認定死者
      死亡前曾遭鈍器敲擊頭部，欲往門外逃命時又遭利刃割喉，另衡以現場大門旁
      對講機上血跡噴濺痕之高度，與死者身高相近，且由該噴濺型態觀察係「咳血
      」所造成，自堪信被告供稱其以長度約三、四十公分之木梯橫棍，朝被害人邱
      妙寬頭部猛力敲擊，使之頭部遭受鈍挫傷，因被害人邱妙寬仍與之爭吵，其遂
      至被害人邱妙寬家中廚房拿取菜刀，自邱妙寬背後以該刀刃切割邱妙寬頸部，
      致使邱妙寬因「頭部鈍挫傷」及「割喉」致呼吸性休克及出血性休克當場死亡
      之自白（見原審卷第一二六頁），與事實相符，可為證據。而被告於警訊、偵
      查及原審調查之初，所稱未拿刀殺害被害人，被害人之死係摔倒意外死亡云云
      ，顯係卸責之詞，不足以為有利於被告之認定。
（四）本案扣案如附件二所示之菜刀乙把，係被害人之同居人戊○○於本件起訴後，
      於九十年十月十日清理案發現場時，發現屋內冰箱與牆壁中間塞有一件白色長
      袖襯衫與如附件二所示刀柄上有開瓶器狀孔之菜刀乙把，該菜刀與襯衫經送內
      政部警政署刑事警察局鑑驗血跡反應結果，菜刀呈陰性反應；襯衫上遺留之血
      跡則與被害人邱妙寬血液型別相符，有該局九十年十一月二十二日（九十）刑
      醫字第一九九九九０號鑑驗書、現場查獲照片、基隆市警察局第四分局九十年
      十二月五日（九０）基警分四刑字第七四四二號函附卷可稽（見原審卷第八二
      頁至第九十頁）。查本件案發後，雖經警於被告家中查扣有如附件一所示之菜
      刀一把，而該把菜刀經送刑事警察局鑑驗結果雖有血跡反應，有該局九十年六
      月十九（九十）刑醫字第八一三四六號鑑驗書在卷可稽（正本存放於最高法院
      九十二年台上字第一八五一號卷第二十二頁公文封內），而被告於偵查、原審
      及本院上訴審、更一審及本次更審九十二年五月六日調查時，雖均稱係以如附
      件一之菜刀殺害被害人，惟又稱該菜刀已丟棄於大武崙溪云云，嗣於本院九十
      二年六月十日調查時，及九十二年六月十九日審理中，始供稱殺人用的菜刀在
      浴室洗過後藏置於冰箱後面，以前說已丟棄溪中是亂說的等語。另據證人戊○○經本院諭知清查其家中遺失之菜刀並陳報，而於九十二年六月十日到庭陳稱
      案發後家中只少了一把如附件二所示扣案之菜刀，而扣案如附件一所示之菜刀
      並非其家中之菜刀，其家中與該菜刀外型類似之菜刀並未遺失等情，並攜帶其
      家中該與如附件一所示菜刀外型相類似之菜刀到庭為憑。另據本案承辦警員丁○○於本院調查中到庭證稱：如附件一所示之菜刀係在被告家中查扣，是因戊○○說家中遺失一把菜刀，基於懷疑，所以扣走（以上見本院九十二年六月十
      日調查筆錄）。按衡之常情，被告以被害人家中之菜刀砍殺被害人後，應無將
      該菜刀攜回家藏置之必要，且本件並無證據顯示被告殺人係用兩把兇刀，因此
      ，被告於殺人後，將該兇刀藏置於現場而未攜出，於理無違，被告於本院調查
      、審理中供稱如附件二所示之菜刀係兇刀，應與事實相符，可以為證據，且扣
      案如附件一所示之菜刀，經鑑驗雖有血跡反應，惟係「呈弱陽性反應，經抽取
      ＤＮＡ檢測，因ＤＮＡ量微，未檢出型別。」有上開檢驗書可稽，是所謂有血
      跡反應，因係家庭用之菜刀，未必即屬人類之血跡，且更無以認定係被害人之
      血跡。綜合以上所述，本件被告持以殺人之兇刀，係扣案如附件二所示之菜刀
      。被告及證人戊○○之前所稱係如附件一所示之菜刀云云，均與事實不符，附
      此敘明。
（五）按以菜刀往人之身體要害部位之頸部割殺，足以致人於死，又以木梯橫棍朝人
      之頭部要害部位猛力敲擊，亦足以奪人之生命，乃一般人所知之事實，被告對
      此週知之事實自不得諉為不知，被告以木梯橫棍朝邱妙寬頭部猛力敲擊，及以
      菜刀，自邱妙寬背後以該刀刃切割邱妙寬頸部，致使邱妙寬因「頭部鈍挫傷」
      及「割喉」致呼吸性休克及出血性休克當場死亡，顯見其殺意甚堅，足證被告
      主觀上確具殺人之犯意甚明，被害人邱妙寬之死亡與被告之上開之行為有相當
      之因果關係。本件被告殺人及遺棄屍體之事證明確，被告之犯行堪以認定。
（六）本件被害人之子丙○○雖指稱被告係預謀劫財並攜帶凶器殺害被害人，並指稱
      在警局看播放之大樓監視錄影帶有看見被告帶刀進去云云。查被害人之住處即
      基隆市○○○路一三一之二十三號大樓，案發當日之監視錄影帶業經基隆市警
      察局第四分局翻拍比對附卷（見警局卷第九十八至一四六頁），其中所顯示之
      被告於九十年五月十九日下午十五時十八分時進入該大樓之畫面（見第一一二
      至一一五頁），雖被害人之子丙○○稱由畫面顯示，被告攜帶凶器進入云云。
      惟查該畫面並不清楚，據承辦警員丁○○於本院調查中證稱：案發後調錄影帶
      翻拍，有畫面（指上開畫面）顯示被告帶東西，但看不清楚是什麼東西，因為
      剛好是轉角，所以看不出來等語。被告對此則稱：當時手中拿的是白色鍍金修
      理水管的鴨嘴鉗（以上見本院九十二年六月十日訊問筆錄），是本件已經承辦
      警員到庭做證，無法自錄影帶中辨別被告所持之物為何物，而依鑑驗報告所示
      被告係遭利刃割喉，且嗣後亦於現場查獲如附件二所示之被害人家中之菜刀一
      把，以沾血之衣服包裹，已如前述，此外，亦無其他證據足證有二把以上之兇
      刀，且衡情被告應未攜帶兇刀始自被害人家中廚房拿取菜刀行兇，因此本件尚
      無從認被告先有殺人之預謀而攜帶凶器入屋殺人，且此部分既有翻拍之照片附
      卷可稽，並據承辦警員到庭證述在卷，即無再播放錄影帶勘驗之必要，併此敘
      明。至於被告殺人之動機，已迭據被告供陳在卷，雖被告事後取得被害人之勞
      力士金錶一只典當，並取走被害人之除濕機二台，然公訴人亦認被告係受被害
      人嘲諷而殺人，殺人後始起意竊取死者之上開財物。此部分亦據原判決依竊盜
      罪判處罪刑確定，公訴人對此亦無爭執，雖被告之妻乙○○曾供述，九十年五
      月十九日下午二時多，案發當天伊與被告去邱妙寬家，被告說要上去拿工資，
      伊在對面便當店等候被告二個小時，被告第一次下來說錢要下星期才能拿到，
      伊聽了不太高興說來不及，被告說再去拿看看，再下來就拿金錶給伊看，說要
      抵工資，晚上七、八時許，伊夫妻即拿金錶去典當得四萬五千元等語（見警訊
      卷第三十三、三十四、三十八頁，偵查卷第三十四、三十五頁，第一審卷第三
      十五頁），對此，乙○○於本院調查中陳稱：當時是繳簽帳的款項，所以需用
      錢，金額已不記得，惟被告工作時，伊會在外面等，當天是因為被告之前已說
      當天可以拿到錢，嗣又說要一星期，伊才不高興等語（見本院九十二年五月二
      十七日訊問筆錄），據此，雖足認被告之妻當時確需款使用，然被告否認其係
      因急需用錢而殺人，另據證人戊○○於原審證稱被害人家中櫥櫃沒有被翻動搜
      索的跡象（見原審卷第五十三頁），查如被告殺人意在劫財，衡情於殺人後既
      數度進出現場，應有可能翻動搜查櫥櫃以搜取財物，惟其未有此行為，亦堪信
      所供殺人並非意在取財一節，可以採信，此外，亦無其他證據足以證明被告殺
      人之動機為劫財，自無從對被告為不利之推定，附此敘明。
四、核被告己○○殺害被害人邱妙寬並遺棄屍體之行為，係犯刑法第二百七十一條第
    一項之殺人罪、第二百四十七條第一項之遺棄屍體罪，其遺棄屍體係為湮滅殺人
    罪證，為殺人罪之結果行為，故以上二罪應依刑法第五十五條牽連犯之規定從較
    重之殺人罪處斷。
五、原審就被告殺人及遺棄屍體部分以被告犯罪事證明確，予以論罪科刑，固非無見
    ，然對被告所犯殺人及遺棄屍體二罪，未依牽連犯從一重處斷，而予分論併罰，
    已有未合，另按刑法第二百七十條第一項之殺人罪，其法定刑為死刑、無期徒刑
    或十年以上有期徒刑，又主刑之種類如左：三、有期徒刑：二月以上十五年以下
    ，但遇有加減時，得減至二月未滿，或加至二十年，刑法第三十三條第三款亦定
    有明文，原審就被告所犯殺人罪，於未敘明有何法律上得加重事由之情形下，量
    處有期徒刑十六年，已逾有期徒刑之上限，於法亦有違誤。又原判決對扣案菜刀
    二把與本案之關係，未予詳細究明係那一把為兇刀，亦有未洽。檢察官上訴，認
    被告手段兇殘，指摘原判決量刑太輕，為有理由，且原判決亦有前揭之可議，應
    由本院就原判決關於被告殺人及遺棄屍體部分予以撤銷改判，其所定執行刑因改
    判，已無可附麗，併予撤銷，爰審酌被告與被害人邱妙寬平日並無仇隙，竟因與
    被害人間言語齟齬即率爾剝奪人命，被告既自承被害人尚表示要拿藥給其服用等
    語在卷，顯足認被害人對被告亦有關心之情，被告仍以殘忍之「割喉」手法將被
    害人殺害，殺人後為湮滅罪證，又遺棄屍體，犯行令人髮指，惟被告犯罪後於原
    審及本院歷次審理中坦承殺人犯行，表示悔悟，尚未達到應處以死刑之極刑程度
    ，並綜合被告之智識程度、犯罪動機、目的、犯罪所生危害、犯罪後之態度及雖
    與被害人家屬達成民事和解，惟並未依和解內容為任何給付等一切情狀，量處被
    告無期徒刑，並依刑法第三十七條第一項，宣告褫奪公權終身。扣案之鋤頭、圓
    鍬各一支，係被告所有供遺棄屍體犯罪所用之物，業經被告供承在卷，爰依法宣
    告沒收，扣案之如附件二所示之菜刀一把（九十年度證字第八一三號扣押物品清
    單，偵字第二二一五號卷第二十九頁），雖係被告供本件殺人犯罪所用之物，惟
    係取自被害人之住處，非被告所有，如附件一所示之菜刀則非被告用以犯罪之用
    ，均不得宣告沒收。雨鞋（綠長統）一雙、鎯頭一把、鴨嘴扳手一把、水管扳手
    一把、運動服及黑色長褲各一件、血衣一件等，亦均非供本件犯罪所用之物，均
    不為沒收之宣告。
據上論斷，應依刑事訴訟法第三百六十九條第一項前段、第三百六十四條、第二百九
十九條第一項前段，刑法第二百七十一條第一項、第二百四十七條第一項、第五十五
條、第三十七條第一項、第三十八條第一項第二款，判決如主文。
本案經檢察官沈明彥到庭執行職務。
中      華      民      國    九十二    年      七      月      三      日
                              臺灣高等法院刑事第十四庭
                                  審判長法  官  陳  祐  輔
                                        法  官  陳  國  文
                                        法  官  蔡  國  在
右正本證明與原本無異。
如不服本判決，應於收受送達後十日內向本院提出上訴書狀，其未敘述上訴之理由者
並得於提起上訴後十日內向本院補提理由書（均須按他造當事人之人數附繕本）。
                                        書記官  耿  鳳  君
中      華      民      國    九十二    年      七      月      三      日
附錄本判決論罪科刑法條：
刑法第二百七十一條第一項
殺人者，處死刑、無期徒刑或十年以上有期徒刑。
刑法第二百四十七條第一項
損壞、遺棄、污辱或盜取屍體者，處六月以上五年以下有期徒刑。


司法院資訊處製作；財團法人民間司法改革基金會備份。
